臺灣高等法院刑事裁定
111年度毒抗字第697號
抗  告  人
即  被  告  陳林賢




上列抗告人因聲請施以強制戒治案件，不服臺灣新北地方法院中
華民國111年6月1日裁定（111年度毒聲字第640號），提起抗告
，本院裁定如下：
    主  文
抗告駁回。                                             
    理  由
一、原裁定意旨略以：抗告人即被告陳林賢（下稱被告）前因施
    用第一、二級毒品案件，經原審法院以110年度毒聲字第236
    2號裁定送勒戒處所觀察、勒戒後，確有繼續施用毒品之傾
    向，有法務部○○○○○○○○111年5月20日北所衛字第1111300091
    0號函附有無繼續施用毒品傾向證明書、有無繼續施用毒品
    傾向評估標準紀錄表各1份可參，揆諸毒品危害防制條例第2
    0條第1項、第2項規定，應令入戒治處所施以強制戒治，檢
    察官聲請裁定令被告入戒治處所施以強制戒治，為有理由，
    應予准許，裁定被告令入戒治處所強制戒治，其期間為6個
    月以上，至無繼續強制戒治之必要為止，但最長不得逾1年
    等語。
二、抗告意旨略以：被告不知勒戒處所評估要件內容及證明其有
    繼續施用毒品傾向之依據、因素為何？其因另案經收押在看
    守所近5月，於110年10月21日至111年4月15日才改為觀察勒
    戒，其間家人皆有前來關心會客，且無違規不良紀錄，入所
    前從事園藝造景之穩定工作達5年，與家人和樂同住，均為
    勒戒處所評估時評斷分數之依據，且其為落實案件偵查而遭
    剝奪人身自由羈押在看守所，即便有意工作亦屬不可能，實
    難歸咎於被告，應認定其為全職工作。另判定前科紀錄與行
    為表現部份皆已執行完畢，又以前科為評分依據，顯有一罪
    兩罰不當情事。另被告羈押於看守所5月，顯已戒除前陋習
    ，後又有另案接續羈押至8月25日，實無繼續施用毒品傾向
    等語。
三、按「觀察、勒戒後，檢察官或少年法院（地方法院少年法庭
    ）依據勒戒處所之陳報，認受觀察、勒戒人無繼續施用毒品
    傾向者，應即釋放，並為不起訴之處分或不付審理之裁定；
    認受觀察、勒戒人有繼續施用毒品傾向者，檢察官應聲請法
    院裁定或由少年法院（地方法院少年法庭）裁定令入戒治處
    所強制戒治，其期間為6個月以上，至無繼續強制戒治之必
    要為止，但最長不得逾1年」，毒品危害防制條例第20條第2
    項定有明文。而有無繼續施用毒品傾向的評估標準，並非完
    全以受勒戒人勒戒後的結果為準，勒戒前的各種情況，仍應
    作為評估的依據。依勒戒處所評分說明手冊規定，是以前科
    紀錄與行為表現、臨床評估、社會穩定度三項合併計算分數
    ，每一大項皆有靜態因子與動態因子。先以靜態因子分數評
    分，靜態因子分數總分在60分（含）以上為「有繼續施用毒
    品傾向」：60分以下，與動態因子分數相加，如果總分在60
    分（含）以上，為「有繼續施用毒品傾向」。是被告有無「
    繼續施用毒品傾向」，係依具體個案的臨床實務及相關事證
    等情綜合判定，有其相當的專業依據及標準，且涉及專門醫
    學。又衡酌強制戒治的目的，是為協助施用毒品者戒斷毒品
    的心癮及身癮，所為的一種保安處分類型，而該評估標準是
    適用於每一位受觀察、勒戒處分之人，具一致性、普遍性、
    客觀性，並加以綜合判斷的結果，倘其評估由形式上觀察，
    無擅斷或濫權等明顯不當的情事，法院宜予以尊重。
四、經查：
  ㈠被告於執行觀察、勒戒期間之111年5月17日，經法務部○○○○○
    ○○○附設勒戒處所評定結果，認：①前科紀錄與行為表現部分
    合計為26分（毒品犯罪相關司法紀錄「有，7筆」上限10分
    、首次毒品犯罪年齡為「20歲以下」計10分、其他犯罪相關
    紀錄「有，2筆」計4分、入所時尿液毒品檢驗為「無藥物反
    應」計0分，上開4項靜態因子合計為24分；所內行為表現「
    持續於所內抽菸」計2分，該動態因子計2分）；②臨床評估
    部分合計為34分（多重毒品濫用為「有，種類：海洛因、安
    非他命」，計10分、合法物質濫用為「有，種類：菸」計2
    分、使用方式為「無注射使用」計0分、使用年數「超過一
    年」，計10分，上開4項靜態因子合計為22分；精神疾病共
    病〈含反社會人格〉為「疑似」計5分、臨床綜合評估〈含病識
    感、動機、態度、就醫意願〉評定為「極重」計7分，上開2
    項動態因子合計為12分）；③社會穩定度部分合計為5分（工
    作為「全職工作：園藝」計0分，上開靜態因子合計0分；家
    人藥物濫用為「有」計5分，入所後家人是否訪視為「有，3
    次」計0分、出所後是否與家人同住為「是」計0分，上開3
    項動態因子合計為5分）。以上①至③部分之總分合計為65分
    （靜態因子共計51分，動態因子共計14分），並依前述前科
    紀錄與行為表現、臨床評估及社會穩定度等各項標準綜合，
    而綜合判斷為「有繼續施用毒品傾向」一節，有該所依法務
    部於110年3月26日修正施行之「有無繼續施用毒品傾向評估
    標準」重新評估之「有無繼續施用毒品傾向證明書」、「有
    無繼續施用毒品傾向評估標準紀錄表」附卷可稽（見109年
    度毒偵字第7550號卷〈下稱毒偵卷〉第91至92頁）。上開綜合
    判斷之結果，係該所相關專業知識經驗人士，於被告觀察、
    勒戒期間，依其本職學識就被告之前科紀錄及行為表現、臨
    床評估及社會穩定度等因素所為之綜合判斷，具有科學驗證
    所得之結論，足證該勒戒處所綜合評分者係依個案之臨床實
    務及具體事證，判定被告有繼續施用毒品傾向，且由形式上
    觀察，並無擅斷或濫權等明顯不當之情事，自得資為判斷被
    告有無繼續施用毒品傾向之證明。本件被告既有施用第一、
    二級毒品之事實，並由原審法院裁定送勒戒處所執行觀察、
    勒戒後，經勒戒處所依個案之臨床實務及具體事證，專業評
    估判定被告為「有繼續施用毒品傾向」，尚未戒除毒癮，則
    為降低其再次施用毒品之危險性，自有依法施以強制戒治之
    必要。
  ㈡被告雖執前詞提起抗告。然查：
  ⒈「有無繼續施用毒品傾向評估標準」，係由法務部經洽請「
    衛生福利部」邀集專家學者及相關機關協助研商後研修完竣
    ，並自110年3月26日起實施，有法務部110年3月26日法矯字
    第11006001760號函存卷足參，則該評估標準乃係由具有相
    關專業知識經驗之人重新研修完成，並細分多種具體項目逐
    一評定，應可避免流於抽象、主觀之弊，及通過科學檢驗之
    要求，是該認定標準即難謂有何錯誤可言。再者，司法實務
    或醫學臨床上，具有毒品前科紀錄者，或因長期有機會接觸
    毒品，或因欲藉由毒品作用暫時隔絕現實環境，其反覆性、
    繼續性再犯施用毒品行為之機率，確實較無毒品前科者為高
    ，故上開評估標準將受勒戒人之前科紀錄列入重要之評分項
    目，且於評分說明手冊明訂：所謂毒品犯罪相關司法紀錄，
    不論其為吸食施打、運輸、販賣、持有毒品或其他罪名，凡
    觸犯毒品危害防制條例、原肅清煙毒條例、原麻醉藥品管理
    條例或管制藥品管理條例相關刑罰規定者均屬之，觀察勒戒
    、強制戒治及緩起訴後不起訴的紀錄也列入毒品相關犯罪紀
    錄項目範圍。參以被告自85年起即有因多項違反麻醉藥品管
    理條例或毒品危害防制條例案件，經法院裁定觀察、勒戒或
    判處罪刑並執行之紀錄，有本院被告前案紀錄表在卷可參；
    其反覆施用毒品之前科紀錄，恰符合上開經驗法則，足見前
    揭評估標準將受勒戒人之前科紀錄做為重要評估依據，並無
    違法或不當之處。抗告意旨中所稱判定前科紀錄與行為表現
    部份皆已執行完畢，又以前科為評分依據，顯有一罪兩罰不
    當情事，其於看守所已羈押5月，其後將接續羈押至8月25日
    ，顯已戒除前陋習，實無繼續施用毒品傾向云云，質疑評斷
    結果，當屬誤會且為其個人主觀上之感受及臆測，難以遽採
    。另抗告意旨關於被告在觀察勒戒處所期間家人有前來會客
    、無違規不良紀錄、入所前從事穩定之園藝造景全職工作、
    與家人同住等評估事項之分數等節，核諸有無繼續施用毒品
    傾向評估標準紀錄表中與之相關項目所計分數均為0分，並
    無影響判斷被告有無繼續施用毒品傾向之結果。
  ⒉此外，被告於本案前有因多件違反毒品危害防制條例案件，
    經法院判處罪刑確定，並入監執行之紀錄，於106年4月9日
    假釋保護管束期滿，竟仍未使其有所警惕決意遠離毒品，再
    於109年11月7日遭警方在汽車旅館臨檢時，查獲持有海洛因
    1包、安非他命2包及注射針筒2支、吸食器1組等物，進而查
    獲本件施用毒品案件，甚且於110年3至9月間涉嫌分別多次
    販賣或轉讓第一級、第二級毒品案件，業經原審法院於111
    年6月28日以111年度訴字第276號判決判處罪刑在案（下稱
    另案），有本院被告前案紀錄表、另案判決書影本在卷可稽
    ，可徵被告戒除毒癮決心未堅，才一再觸犯持有（含轉讓、
    販賣）、施用毒品犯行；而被告於本案109年11月7日警詢時
    自承：本案查獲之毒品海洛因1包、安非他命2包是同月3日1
    9時許，向綽號其其之男性朋友各以3000元購買，是自己要
    用的，最後一次施用第一、二級毒品是109年11月6日23時許
    在上開旅館房內，1天各使用海洛因0.02公克、安非他命0.1
    公克等語（見毒偵卷第8至9頁），衡以被告該次購買毒品在
    施用後剩餘遭查獲之數量為海洛因淨重0.043公克、安非他
    命淨重0.264公克（見毒偵卷第50、51頁之台灣尖端先進生
    技醫藥股份有限公司毒品證物鑑定分析報告），仍足以供其
    後續數日吸食之用，故由其1次購買可供多日施用毒品之舉
    ，益徵被告確有施用毒品之惡習，且由被告所犯前揭另案，
    足見其不虞取得毒品之管道。準此，堪認若僅藉由開放之社
    區醫療戒癮系統根本不足督促、約束被告，其仍有一再觸犯
    法網之可能，是以原審令被告入戒癮處所施以戒治處分之方
    式，方能將被告強制與外界毒品隔離，以期被告達到戒癮成
    功之目的，自難認有何違誤。
  ㈢綜上所述，原審以檢察官聲請意旨並無不合，依毒品危害防
    制條例第20條第2項後段之規定，裁定被告令入戒治處所施
    以強制戒治，其期間為6個月以上，至無繼續強制戒治之必
    要為止，但最長不得逾1年，經核並無不合。抗告意旨徒以
    前詞指摘原裁定不當，請求撤銷原裁定，為無理由，應予駁
    回。
五、據上論斷，依刑事訴訟法第412條，裁定如主文。
中　　華　　民　　國　　111 　年　　8 　　月　　15　　日
                  刑事第十五庭  審判長法　官  陳芃宇
                                      法  官  陳勇松
                                      法  官  陳俞伶
以上正本證明與原本無異。
不得再抗告。
                                      書記官  朱家麒
中　　華　　民　　國　　111 　年　　8 　　月　　15　　日